臺灣高等法院臺中分院民事判決　　　九十年度上易字第一八三號
　　　上　訴　人　乙○○即劉士.
　　　訴訟代理人　李清輝律師
　　　複　代理人　甲○○
　　　　　　　　　許宏達律師
右當事人間遷讓房屋事件，上訴人對於中華民國九十年四月十日臺灣台中地方法院第
一審判決（八十九年度訴字第二０九六號），提起上訴，本院判決如左：
　　　主　　　文
上訴駁回。
第二審訴訟費用由上訴人負擔。
　　　事實及理由
一、上訴人劉士隆業於八十九年十一月十八日變更本名為乙○○，被上訴人楊貴嫻更
    名前之本名則為楊月娥，此有兩造提出之戶籍謄本、建物登記謄本各乙件在卷可
    稽，先此明。
二、被上訴人主張：如原判決附圖（下稱附圖）所示坐落台中縣神岡鄉○○○段後壁
　　厝小段五九六號建物即門牌號碼台中縣神岡鄉○○村○○路八一巷九一號房屋壹
　　棟（下稱系爭房屋）係伊所有；而兩造原為夫妻關係，於婚姻關係存續中，因上
　　訴人有暴力傾向，動輒毆打伊，且不負起家庭扶養之責任，伊訴請離婚，經台灣
　　台中地方法院院以八十七年度婚字第七八一號判決兩造離婚確定在案；詎上訴人
　　於離婚後，仍一人占有上開房屋，致伊需在外租屋而居，並負擔租金，且系爭房
　　屋之貸款亦由伊一人支付，且兩造既已離婚。且兩造於離婚前，由伊在上訴人所
　　有之土地上建築系爭房屋，乃供夫妻共同生活居住之用而已，並無應由伊支付地
　　租並與上訴人應付房屋之租金互為對價之意思，是兩造間亦無租賃關係存在，上
　　訴人即無權占有系爭房屋，自應遷讓交還予伊等情，爰依返還所有物之法律關係
　　提起本件訴訟，求為命上訴人應將系爭房屋遷讓交還予伊之判決。
三、上訴人則以：本件系爭房屋係兩造於夫妻關係存續中時，伊為求家庭生活安定，
　　而自行出資在伊所有台中縣神岡鄉○○○段後壁小段二六九─一三地號上土地所
　　興建，僅係信託登記在被上訴人名義之下。是被上訴人既非出資興建之人，自不
　　得主張所有權。又向國泰公司借款部分，係因伊出資興建時，被上訴人任職於國
　　泰公司，享有員工貸款優惠，故而向該公司申請貸款，雖貸款本息係每月由被上
　　訴人薪資帳戶內扣繳，但被上訴人並無資力支付，乃由伊將薪資收入四萬餘元交
　　付被上訴人，用以繳納上開貸款本息。而該房屋既為伊所出資興建者，自應認係
　　伊所有，被上訴人無非依信託關係而登記為所有權人，自不得對抗伊。縱認系爭
　　房屋被上訴人所建所有，惟其於伊所有之土地上建屋，應認雙方實質上已達成將
　　土地房屋交換使用以為對價之意思，應認為兩造間使用基地與房屋係有償，雙方
　　已就系爭房屋土地成立租賃關係，而租賃期間至房屋不堪使用之時為止，雖兩造
　　已離婚，伊續住於系爭房屋內，乃係基於上述之租賃關係，屬有權使用，被上訴
　　人主張所有權，以伊為無權占有，命伊遷出，實無理由等情，資為抗辯。
四、原法院審理後，斟酌兩造之主張及攻擊防禦方法之結果，認被上訴人之訴為有理
    由，而為上訴人敗訴之判決，命上訴人應將系爭房屋遷讓交還予被上訴人，並定
    其履行期間為三個月，暨依兩造之陳明，各酌定相當之擔保金額，分別為假執行
    及免為假執行之宣告，上訴人不服，提起上訴，求為判決：(一)原判決廢棄；(二)被
    上訴人在第一審之訴及其假執行之聲請均駁回；(三)第一、二審訴訟費用由被上訴
    人負擔。被上訴人則答辯聲明求為判決駁回上訴人之上訴。
五、被上訴人主張本件系爭房屋為其所有，而兩造原為夫妻關係，其後經被上訴人訴
　　請離婚判決確定，且離婚後上訴人仍占有系爭房屋等事實，業據其提出台灣台中
　　地方法院八十七年度婚字第七八一號判決、建物登記簿謄本、房屋稅籍證明書、
　　台中縣政府工務局使用執照各一件為證。復經原審法院於八十九年十二月二十日
　　會同台中縣豐原地政事務所測量人員至現場履勘，製有勘驗筆錄，並經該地政事
　　務所作成複丈成果圖附卷；且上訴人對於其現仍占有系爭房屋之事實，亦不爭執
　　，自堪信上訴人此部分之主張為真實。雖上訴人以系爭房屋為其所出資興建者，
　　自為其所有，僅係於興建時信託登記在被上訴人名義之下，被上訴人既非房屋所
　　有權人，自不得對抗伊等語置辯；被上訴人則否認與上訴人有信託關係。惟按當
　　事人主張有利於己之事實者，就其事實有舉證之責任，民事訴訟法第二百七十七
　　條前段定有明文；本件上訴人主張系爭房屋為其信託登記在被上訴人名義下之事
　　實，既為被上訴人所否認，是上訴人自應就兩造間確有信託契約之有利於已之事
　　實，負舉證之責任。查上訴人固舉證人劉毅程以證兩造間有信託關係，惟經證人
　　劉毅程於原審到庭證稱：「對於兩造的事情我知道一些，當時是原告說要用他的
　　名義蓋，被告想說是夫妻就答應，被告每個月所賺的錢都交給原告，家裡的開銷
　　都是由原告在處理。」「我不知道（指不知道兩造有無信託關係），只聽說他們
　　要去向銀行貸款而已，貸款的錢是說如果兩造要做生意比較好用。兩造的房子是
　　那一家建設公司蓋的我不知道。被告當時是做工，每月大約是三萬多元，他的存
　　款也不多。」等語，是其證人劉毅程已明確證稱並不知道兩造間有無信託契約，
　　且縱如證人所言，當時係被上訴人要求要以其自已之名義興建房屋，且上訴人當
　　時所賺之金錢均交給被上訴人，並由被上訴人處理家庭之開銷等事宜屬實；而此
　　則為一般夫妻家庭生活之常情，並不足證於興建本件系爭房屋時，兩造間有成立
　　信託契約，證人劉毅程所言不足為有利於上訴人事實之認定。且上訴人亦自承兩
　　造間並無訂立任何書面之信託契約可資證明。甚者，本件系爭建物於興建並保存
　　登記完成後，有於八十四年十月二日向國泰公司設定本金最高限額三百六十萬元
　　之抵押權，其後並借款二百萬元，而自借款迄今，均由被上訴人分期攤還本金及
　　利息，此有被上訴人提出之土地登記簿謄本一件及國泰公司擔保放款利息收擔四
　　件為證，並為上訴人所不爭執。雖上訴人以被上訴人所得並不足清償借款，係由
　　其將所得交付被上訴人後用以清償國泰公司之借款等情為辯。然查，向國泰公司
　　借款之攤還，因被上訴人任職於國泰公司，故其還款係被上訴人在該公司之薪資
　　存款帳號直接扣繳，自應認其清償係由被上訴人所為。又兩造之婚姻關係已於八
　　十七年十二月二十四日判決離婚，並於八十八年二月八日確定，有被上訴人提出
　　之台灣台中地方法院八十七年度婚字第七八一號判決及判決確定證明書各一件為
　　證，而離婚迄今該借款債務仍係由被上訴人繼續清償中，亦為上訴人所不爭執，
　　由此足證所指被上訴人所得不足清償上開借款之本息，該本息為其所繳乙節尚非
　　可信。綜上，上訴人主張本件系爭房屋係其所有，而僅信託在被上訴人名下等情
　　，既未舉證以實其說，所辯即不足採。另上訴人雖辯稱：縱系爭房屋為被上訴人
　　所建所有，惟伊提供所有之土地由被上訴人建屋，依最高法院七十七年度台上字
　　第四一○號、八十三年度台上字第二五四四號判決要旨所示，應認雙方實質上已
　　達成將土地、房屋交付對方使用交互為對價之合意，是伊即基於租賃之法律關係
　　而使用系爭房屋，並非無權占有云云，惟此亦為被上訴人所否認。按之最高法院
　　七十七年度台上字第四一○號、八十三年度台上字第二五四四號判決要旨，均指
　　雙方互相交換土地使用，其間有交換土地使用之約定及契約，並有交換使用之事
　　實而言。而本件被上訴人於兩造夫妻關係存續中，出資以自已之名義在上訴人之
　　土地上興建系爭房屋，乃供夫妻共同生活之使用，已據其陳明甚詳在卷，並為上
　　訴人所不爭執，是其間並無交換土地、房屋使用之意思與事實存在，且上訴人係
　　兩造離婚後，未經被上訴人之同意，而占有使用系爭房屋，益難認其間有交換使
　　用之意思存在，自與上開判決要旨所指之情形不同，尚難強為比附援引。從而，
　　上訴人主張兩造間已成立系爭房屋之租賃契約云云，尚屬無據，其據此辯稱其為
　　有權使用系爭房屋，亦無可採。另上訴人主張系爭房屋係其夫妻關係存續中所建
　　，應屬兩造共有之財產，除與上述情形不符，不能證明其主張屬實外，上訴人據
　　此向台灣台中地方法院訴請分配剩餘財產，亦因罹於時效，而經該院為上訴人敗
　　訴之判決在案，此有被上訴人提出之該院九十年度訴字第四五號判決影本乙件在
　　卷可參，且為上訴人所不爭執，是尚難認上訴人對系爭房屋有何使用之權源。
六、按所有人對於無權占有或侵奪其所有物者，得請求返還之：對於妨害其所有權者
　　，得請求除去之，民法第七百六十七條定有明文。本件上訴人所辯系爭房屋為其
　　所有，而信託在被上訴人名義下，既主張兩造間就系爭房屋具有租賃關係各節，
　　既不可採；復未就其之占有系爭房屋提出正當權源之證明，自屬無權占有；從而
　　，被上訴人本於所有權之作用，訴請上訴人應將坐落台中縣神岡鄉○○○段後壁
　　厝小段五九六號建即門牌號碼台中縣神岡鄉○○村○○路八一巷九一號房屋（如
　　附圖所示）遷讓，並將房屋交還被上訴人，為有理由，應予准許。原審法院基此
　　為上訴人敗訴之判決，命其遷讓交還房屋予被上訴人，並酌定履行期間為三個月
　　，並據兩造陳明，各酌定相當之擔保金額，分別為假執行及准免為假執行之宣告
　　，依法並無不合，上訴意旨仍執陳詞，指摘原判決不當，聲明求予廢棄改判，為
　　無理由，應予駁回。
七、據上論結，本件上訴為無理由，依民事訴訟法第四百四十九條第一項、第七十八
    條，判決如主文。
中　　　華　　　民　　　國　　九十一　　年　　　八　　　月　　　六　　　日
~B1民事第五庭審判長法　官　陳滿賢
~B2　　　　　　　　法　官　邱森樟
~B3　　　　　　　　法　官　朱　樑
右為正本係照原本作成。
兩造均得上訴。
如對本判決上訴，須於收受判決送達後二十日內向本院提出上訴書狀，其未表明上訴
理由者，應於提出上訴後二十日內向本院提出上訴理由書（須按他造人數附具繕本）
，並繳納送達用雙掛號郵票拾份（每份參拾肆元）。
上訴時應提出委任律師或具有律師資格之人之委任狀；委任有律師資格者，另應附具
律師及格證書及釋明委任人與受任人有民事訴訟法第四百六十六條之一第一項但書或
第二項（詳附註）所定關係之釋明文書影本。
~B 　 　　　　　　書記官　陳秀真
中　　　華　　　民　　　國　　九十一　　年　　　八　　　月　　　八　　　日
附註：
民事訴訟法第四百六十六條之一（第一項、第二項）
對於第二審判決上訴，上訴人應委任律師為訴訟代理人。但上訴人或其法定代理人具
有律師資格者，不在此限。
上訴人之配偶、三親等內之血親、二親等內之姻親，或上訴人為法人、中央或地方機
關時，其所屬專任人員具有律師資格並經法院認為適當者，亦得為第三審訴訟代理人
。
                                                                        Ｈ
